---
title: "01.data_mining_glacier.Rmd"
author: "Guillaume Papuga"
date: "2025-03-11"
output: html_document
---

```{r setup, include=FALSE}
knitr::opts_chunk$set(echo = TRUE)
```

```{r packages, include=FALSE}
# Packages

library(here)
library(ggplot2)
library(dplyr)
library(ggeffects)
library(lmtest)
```

```{r data, include = FALSE}
# A. Jeu de données floristique (sample)
data.flo = read.csv (here::here("25.flore glaciers_Lucie Bivaud", "data", "data_Lucie_sample.csv"), 
                     sep = ";")

# Modifier les noms de colonne

# B. Jeu de données théorique

# Set seed for reproducibility
set.seed(42)

# Simuler les données
n <- 10  # Nombre de réplicats
countries <- c("Bolivie", "Perou", "France")
chronosequences <- c("Jeune", "Vieux")
plants <- c("A", "B", "C", "D", "E")
plant_sizes <- runif(5, 0.25, 1)  # Taille entre 0.25m² et 1m²

# Générer toutes les combinaisons possibles
country_seq <- rep(countries, length(chronosequences) * length(plants) * n)
chronosequence_seq <- rep(rep(chronosequences, length(plants) * n), length(countries))
plant_seq <- rep(rep(plants, n), length(countries) * length(chronosequences))
size_seq <- rep(rep(plant_sizes, n), length(countries) * length(chronosequences))

# Générer la variable de réponse RII (distribuée normalement)
rii <- rnorm(length(country_seq), mean = 0, sd = 1)

# Créer le dataframe
data_test <- data.frame(
  Pays = country_seq,
  Chronosequence = chronosequence_seq,
  Plante = plant_seq,
  Taille = size_seq,
  RII = rii
)

# Convertir les variables catégorielles en facteurs
data_test$Pays <- factor(data_test$Pays)
data_test$Chronosequence <- factor(data_test$Chronosequence)
data_test$Plante <- factor(data_test$Plante)

```


## Data mining : graphiques simples

Ici on présente les graphiques les plus simples pour comprendre la structure du jeu de données

```{r cars}
summary(cars)
```

### Multicolinéarité
Analyser la multicollinearité en amont dans le jeu de données.
```{r}
# mat_multico = 
# pairs (mat_multico)
```
Selection de variables? 

## Modèle linéaire simple

### Conditions d'utilisation
Avant de fitter le modèle, on vérifie les conditions d'utilisation. 
Vérification des hypothèses du modèle linéaire :

### Paramétrage du modèle

On commence la modélisation avec un lm() simple. 
Ce modèle est fitté comme ceci : FORMULE

Expliquer la structure de dépendance

```{r, echo=FALSE}
# Ajuster le modèle linéaire
model <- lm(RII ~ Taille + Pays + Chronosequence + Plante, data = data_test)
```

#### Linéarité
Assurer que la relation entre les variables explicatives et la variable dépendante est linéaire. Plot des résidus vs les valeurs ajustées : Si le modèle est bien linéaire, les résidus devraient être répartis aléatoirement autour de zéro, sans structure évidente.
```{r}
# Tracer les résidus vs les valeurs ajustées
plot(model, which = 1)  # Graphique de la linéarité (résidus vs ajustés)
```


#### Indépendance
Plot des résidus vs ordre des observations : Si les observations sont indépendantes, les résidus ne devraient pas montrer de structure temporelle ou ordonnée.
```{r}
# Tracer les résidus en fonction de l'ordre des observations
plot(model, which = 3)  # Graphique des résidus dans l'ordre
```


#### Homoscedasticité 
Vérifier que la variance des erreurs est constante à travers les valeurs ajustées. 

Test graphique : Graphique des résidus vs valeurs ajustées (Les résidus devraient être aléatoires, sans tendance claire, et distribués autour de zéro avec une variance constante)

Test statistique : Le test de Breusch-Pagan
```{r}
bptest(model)  # Test de Breusch-Pagan pour l'homoscedasticité
```




#### Normalité des résidus 
Vérifier que les résidus du modèle suivent une distribution normale.
Test graphique : QQ-plot des résidus : Le QQ-plot compare les quantiles des résidus à ceux d'une distribution normale. Si les points suivent une droite, cela suggère que les résidus sont normalement distribués.
```{r}
# Tracer le QQ-plot des résidus
plot(model, which = 2)  # Graphique QQ-plot
```

Test statistique : Test de Shapiro-Wilk : Ce test évalue si les résidus suivent une distribution normale. Une p-value inférieure à 0.05 indique que les résidus ne suivent pas une distribution normale.


```{r}
# Test de normalité de Shapiro-Wilk
shapiro.test(residuals(model))
```


### Analyse de la sortie
```{r}
# Résumé du modèle
summary(model)
```

Vérifier les coefficients : Interpréter les coefficients pour chaque variable (comment chaque facteur affecte RII).

Valeurs p : Vérifier les valeurs p pour déterminer si les variables explicatives sont significativement associées à la variable cible.


R² ajusté : Vérifier l'ajustement du modèle.


### Plot des effets 

```{r}
# Variable : Taille

# Effet global
ggplot(data_test, aes(x = Taille, y = RII)) + 
  geom_point() + 
  geom_smooth(method = "lm", col = "red") + 
  ggtitle("Effect global - Taille")

# Effet marginal
effects <- ggpredict(model, terms = "Taille")  # Effet de x1
plot(effects)
```


```{r}
# Variable : Pays

# Effet global
ggplot(data_test, aes(x = Pays, y = RII)) + 
  geom_point() + 
  geom_smooth(method = "lm", col = "red") + 
  ggtitle("Effect global - Pays")

# Effet marginal
effects <- ggpredict(model, terms = "Pays")  # Effet de x1
plot(effects)
```


```{r}

```



